# Paket ggplot2 {#ggplot2}

## Apa itu ggplot2?

[ggplot2](https://ggplot2.tidyverse.org/) adalah paket yang berfokus pada visualisasi statis.
`ggplot2` adalah paket R yang ditulis oleh Hadley Wickham.
Bagian *gg* dari ggplot2 merupakan singkatan untuk *Grammar of Graphics*, buku oleh Leland Wilkinson.
Paket `ggplot2` banyak digunakan pada bagian visualisasi data.

`ggplot2` mengaplikasikan suatu sistem pembuatan grafik yang disebut dengan *The Grammar of Graphics*.
Pada sistem ini, gambar dilihat dan dibentuk lapisan demi lapisan. Ada 3 hal yang penting dari `ggplot2`, antara lain:

1. *data* dalam bentuk *tidy*,
2. *aesthetics* seperti koordinat x, dan y, *shape*, *color*, *fill*, *shape*, dan
3. *geoms* yaitu objek geometrik seperti *point*, *bar*, dan *line*.

Pengguna memberikan data, *aesthetics*, dan jenis *geoms* dan `ggplot2` akan mengatur sisanya.

## Pemasangan `ggplot2`

`ggplot2` adalah salah satu bagian dari *tidyverse*, paket R yang berfokus pada analisis data.
Memasang `tidyverse` secara otomatis juga memasang `ggplot2`.

```{r install-tidyverse, eval = FALSE}
install.packages("tidyverse")
```

Namun, Jika pembaca ingin **hanya memasang paket ggplot2**, berikut adalah cara untuk memasang paket `ggplot2`

```{r install-ggplot2, eval = FALSE}
install.packages("ggplot2")
```

## Penggunaan ggplot2

Dalam ggplot2, kita melihat plot atau grafik sebagai kumpulan **lapisan** atau *layer*.
Banyak grafik yang dapat dihasilkan menggunakan ide atau teori ini; *scatter plot*, *bar plot*, *lolipop chart *, *line chart*, *heatmap*, *map plot* dan masih banyak lagi.
Selain itu, ggplot2 adalah paket R, sehingga banyak orang membuat paket-paket pendamping ggplot2 untuk menghasilkan lebih banyak jenis plot; *Treemap*, *animation*, *waffle chart*, dan masih banyak lagi.

```{r load-ggplot2}
library(ggplot2)
#diamonds <- diamonds[1:1000,]
diamonds
```

Data `diamonds` -- data *built in* dari paket ggplot2 -- digunakan sebagai contoh.
Terdapat beberapa variabel dalam data diamond, diantaranya

+ *carat*       : berat dari berlian
+ *cut*         : kualitas potongan
+ *color*       : Warna berlian, dari J (terburuk) ke D (terbaik)
+ *clarity*     : Ukuran seberapa jernih suatu berlian
+ *depth*       : persentase kedalaman
+ *table*       : lebar dari ujung atas berlian relatif terhadap titik terlebar
+ *price*       : harga berlian dalam USD.
+ *x*           : panjang dalam milimeter
+ *y*           : lebar dalam milimeter
+ *x*           : kedalaman dalam milimeter

Informasi lainnya mengendai data `diamonds` dapat dilihat dengan mengetik `?diamonds` pada *console*.
Misalkan kita ingin mengetahui sebaran dari harga berlian.
Dengan menggunakan informasi yang tersedia, kita dapat mengidentifikasi lapisan *data*, *aesthetics*, dan *geom* untuk gambar yang kita butuhkan.

1. data : diamonds
2. aes  :  price
3. geom : histogram

Dengan begitu, kita hanya perlu menyuruh R untuk membuat gambar.

```{r gg-diamonds}
ggdiamonds <- ggplot(data = diamonds, aes(x = price)) +
        geom_histogram()

ggdiamonds
```

Pada fungsi `aes()`, kita memasukkan sumbu x sebab kita hanya memerlukan 1 sumbu.
Contoh berikutnya adalah menggunakan 2 sumbu. Misalkan kita ingin melihat pola antara harga (*price*) dan kualitas potongan dari berlian (*cut*).
Arinyta kita akan membuat *scatter plot* antara `price`  dan `cut`.
Selama kita dapat mengidentifikasi lapisan yang diperlukan:

1. data : diamonds
2. aes  : (x = price, y = cut)
3. geom : point

Akan tetapi, kita juga ingin melihat pola antara harga har dan kualitas potongan, dan juga warna.
Oleh karena itu, kita membuatuhkan satu *aesthetic* lagi pada goem point.

```{r scatter-plot}
ggprice <- ggplot(data = diamonds, aes(x = price, y = carat)) +
        geom_point(aes(colour = color))

ggprice
```


















